最高法院刑事判決　　　　　　九十四年度台上字第六一九五號
　　上　訴　人　甲○○
　　　　　　　　　　　　3之1.
　　選任辯護人　陳垚祥律師
上列上訴人因常業詐欺案件，不服台灣高等法院中華民國九十二
年六月三十日第二審判決（九十年度上訴字第一九三八號，起訴
案號：台灣台北地方法院檢察署八十五年度偵字第一七五四四號
），提起上訴，本院判決如下：
　　主　文
原判決撤銷，發回台灣高等法院。
　　理　由
本件原判決認定上訴人甲○○係台北市○○○路○段五十三之七
號七樓上信通信有限公司、大鉦通訊有限公司實際負責人，與蔣
浩民（另案審理）及自稱「丁仲仁」之不詳姓名男子共同基於常
業詐欺之犯意聯絡，明知蔣浩民、「丁仲仁」委託其向前台灣北
區電信管理局（已改制為中華電信股份有限公司台灣北區電信分
公司）之各電信局辦理電話裝機或過戶手續之國民身分證，係他
人遺失、被竊、詐借或地下錢莊質押之證件，仍持各該國民身分
證冒名向電信局申請市內電話裝機或過戶移機，以逃避繳納電信
話費或售賣電話節流卡得利。上訴人與蔣浩民、「丁仲仁」等並
基於偽造文書之概括犯意聯絡，自民國八十三年九月十六日起至
八十六年一月十日止，由上訴人、陳振忠（另案辦理）或利用不
知情之同行代辦者，於原判決附表一所示之時間，冒用被害人名
義偽造「市內電話裝機申請書」、「市內電話過戶（異動）申請
書」並加蓋偽造之印章或偽造其署押，向電信局申辦市內電話裝
機或過戶，矇使承辦之公務員將此不實事項登載於其職務上所掌
之公文書，而予以裝機或移機。嗣因其冒名申請之電話積欠鉅額
電話費，經電信機關發覺有異，迨八十五年五月十四日，上訴人
前往前台灣北區電信管理局北區服務中心申辦電話移機時，報警
查獲。上訴猶不知惕悟，仍共同連續以上開手法申請市內電話裝
機及過戶共四十三線得逞，而以之為常業，足以生損害於電信機
關對於電話管理及費用收取之正確性及被冒名者，詳如原判決事
實欄及附表一、二所示等情。爰撤銷第一審之判決，改判仍論處
上訴人共同常業詐欺罪刑。固非無見。
惟查：(一)科刑之判決書，須將認定之犯罪事實詳記於事實欄，然
後於理由內逐一說明其憑以認定之證據，使事實與理由兩相一致
，方為合法。原判決事實欄記載上訴人以犯上開詐欺罪為常業並
恃以為生（見原判決第四面第五行）；但對於上訴人究竟如何藉
上開詐欺犯行為其日常謀生之職業，而恃以為生，則未敘明其所
憑之證據及認定理由，難謂無認定事實不依證據及判決不載理由
之違誤。(二)刑法第二百十條之偽造私文書罪，以無製作權人冒用
他人名義為要件之一，即逾越授權範圍而擅自製作，亦屬無權製
作，仍應負偽造私文書之罪責。原判決採憑證人洪志宏所為之陳
述，認上訴人利用洪志宏委託售賣電話而持有其國民身分證及印
章之機會，「逾越授權」而以之申辦原判決附表一編號九八至一
００所示之三支電話予張玉璐等情（見原判決第三十三面第六行
至第十一行）。如果無訛，上訴人逾越授權範圍，以洪志宏名義
製作之電話裝機申請書部分，即屬無權製作，自應成立偽造私文
書罪，乃原判決復謂上訴人逾越授權使用洪志宏印章、國民身分
證之行為，應屬民事問題，難認有何罪責（見原判決第三十三面
第十七行至第十八行）；又以江經緯交付國身分證予陳振忠申辦
一支電話，陳振忠卻申辦十支電話，應係逾越授權範圍，且申辦
電話裝機或過戶須用印章，故其代刻「陳振忠」印章係在原來授
權範圍內，僅於超過一支電話部分之申請書上加蓋印章係逾越授
權範圍，要屬民事糾葛，亦無偽造文書及詐欺之問題（見原判決
第四十一面第三行至第八行），併有可議。(三)原判決以其附表一
編號一０五至一二０部分，業經證人蔡奇豪於第一審法院證稱其
國民身分證遺失遭人冒用，並未委託代辦電話裝機及過戶，亦未
於電話裝機申請書上簽名等語；上訴人復坦承「蔡奇豪」署押及
該申請書上之聯絡電話均係其書寫等語，資為不利於上訴人之認
定（見原判決第三十四面第十七行至第三十五面第四行）。但依
卷內筆錄，上訴人係對於第一審法院法官「提示告訴人庭呈補充
刑事(二)狀證物四」，訊其意見時而為上開陳述（見第一審卷第三
宗第一三九頁）。經核「告訴人補充刑事(二)狀證物四」乃第一審
卷第三宗第一五五頁之電話裝機申請書，其電話號碼「0000
000」即原判決附表一編號一五四所示之電話，原判決誤為同
附表一編號一０五至一二０所示電話裝機申請書，採為該部分犯
罪事實之認定依據，亦有證據上理由矛盾之違法情形。(四)原判決
認定上訴人利用不知情之溫玉梅持黃金宗之國民身分證及「偽刻
之印章」，偽造原判決附表一編號五七至六十所示之電話裝機申
請書，向電信局申辦電話，使該局承辦人員陷於錯誤，將此不實
事項登載於其職務上所掌之公文書，准予辦理電話裝機等情（見
原判決第十二面第十二行至第十七行），似未認上訴人利用溫玉
梅偽造「劉昌甲」印章、印文及「蔡奇豪」署押。惟其附表一編
號五十七至六十「應沒收之印文印章及署押」欄內，列載應沒收
「同編號五十三（即「劉昌甲」印章印文）及蔡奇豪署押」，對
於事實欄所認定之偽造「黃金宗」印章及加蓋於申請書上之偽印
文則未予以沒收，同嫌欠洽。上訴意旨指摘原判決違背法令，尚
非全無理由，應認有撤銷發回更審之原因。
據上論結，應依刑事訴訟法第三百九十七條、第四百零一條，判
決如主文。
中　　華　　民　　國　九十四　年   十一 　月    十　　日
                      最高法院刑事第三庭
                          審判長法官  紀　俊　乾
                                法官  黃　正　興
                                法官  劉　介　民
                                法官  陳　東　誥
                                法官  魏　新　和
      本件正本證明與原本無異
                                      書  記  官
中　　華　　民　　國　九十四　年   十一 　月   十五　 日
                                                    Ｍ
